臺灣高等法院高雄分院民事判決
                                      108年度上字第205號
上  訴  人  洪吉春  

訴訟代理人  洪秀峯律師  
            陳冠年律師
被上訴人    黃秀琴  

            梁翠甜  

            莊吳桂花

上二人共同
訴訟代理人  楊靖儀律師
複代理人    吳佩珊律師
被上訴人    溫又容  

            林玉新  
共      同
訴訟代理人  宋孟陽律師
被上訴人    蔣賴有妹

            蔣南中  
            蔣南田  

            蔣佳芯  
            蔣小芳  
            蔣雲湘  
追加被告    林恩典  
上列當事人間請求拆屋還地事件，上訴人對於民國108年5月8日
臺灣屏東地方法院106年度訴字第780號第一審判決提起上訴，並
為訴之追加，本院於110年12月7日言詞辯論終結，判決如下：
    主  文
一、原判決駁回上訴人後開第二至七項請求部分及該部分訴訟費
    用之裁判，均廢棄。
二、被上訴人溫又容應將坐落屏東縣○○市○○段○○○地號土地如附
    圖所示編號480⑹、480⑻部分、面積合計五０點五五平方公尺
    之建物除去，將占用部分土地返還上訴人。
三、被上訴人林玉新應將坐落第二項土地如附圖所示編號480⑷部
    分、面積三七點０六平方公尺之建物除去，將占用部分土地
    返還上訴人。
四、被上訴人蔣賴有妹、蔣南中、蔣南田、蔣佳芯、蔣小芳、蔣
    雲湘應將坐落第二項土地如附圖所示編號480⑸部分、面積七
    三點四九平方公尺之建物除去，將占用部分土地返還上訴人
    。
五、被上訴人梁翠甜應將坐落第二項土地如附圖所示編號480⑼、
    480⑽部分、面積合計六八點四七平方公尺之建物除去，將占
    用部分土地返還上訴人。
六、被上訴人莊吳桂花應將坐落第二項土地如附圖所示編號480⑿
    部分、面積一二八點三八平方公尺之建物除去，將占用部分
    土地返還上訴人。
七、被上訴人黃秀琴應將坐落第二項土地如附圖所示編號480⒄部
    分、面積四三點二六平方公尺之建物除去，將占用部分土地
    返還上訴人。
八、追加被告林恩典應將坐落第二項土地如附圖所示編號480⑺、
    480⒆部分、面積合計五０點六二平方公尺之建物除去，將占
    用部分土地返還上訴人。
九、第一、二審(除確定部分、追加部分外)訴訟費用由被上訴人
    按附表「訴訟費用負擔比例」欄所示比例負擔，第二審追加
    之訴之訴訟費用由追加被告負擔。
    事實及理由
一、按於第二審訴之變更或追加，非經他造同意，不得為之，但
    請求之基礎事實同一者，不在此限，民事訴訟法第446 條第
    1項、第255條第1項第2款定有明文。上開條款所稱之「請求
    之基礎事實同一」者，係指變更或追加之訴與原訴之原因事
    實，有其社會事實上之共通性及關聯性，就原請求所主張之
    事實及證據資料，於變更或追加之訴得加以利用，且無害於
    他造當事人程序權之保障，俾符訴訟經濟者，均屬之。查上
    訴人於原審係請求原審被告財團法人基督教中華循理會六塊
    厝教會（下稱六塊厝教會）除去如附表編號7所示建物（下
    稱編號7建物）及返還土地予上訴人，經原審駁回上訴人之
    請求，上訴人就此部分提起上訴後復撤回上訴，另以六塊厝
    教會已將編號7建物轉讓予追加被告林恩典，而追加請求林
    恩典除去編號7建物及返還土地予上訴人，該追加之訴與原
    訴之原因事實具有共同性，原請求之訴訟及證據資料，得於
    追加請求審理時予以利用，且林恩典未反對由本院審理，揆
    諸前揭規定，上訴人所為追加之訴，應予准許。
二、被上訴人蔣賴有妹、蔣南中、蔣南田、蔣佳芯、蔣小芳、蔣
    雲湘（下稱蔣賴有妹等6 人）、黃秀琴、林恩典經合法通知
    均未於言詞辯論期日到場，核無民事訴訟法第386條所列各
    款情形，爰依上訴人之聲請，由其一造辯論而為判決。
三、上訴人主張：坐落屏東縣○○市○○段000 地號土地（下稱系爭
    土地）為伊所有，而系爭土地上如附表及附圖所示之未辦保
    存登記建物（含遮雨棚），分別為如附表所示之被上訴人所
    有或有事實上之處分權（各建物下述分別以編號稱之），被
    上訴人各以該等建物占用系爭土地，並無任何正當權源，自
    屬無權占有，上訴人自得請求其等除去建物返還土地等情。
    爰依民法第767 條第1 項前段、中段規定提起本訴，並聲明
    ：㈠溫又容應將坐落系爭土地如附圖所示編號480⑹、480⑻之
    建物除去，將土地返還上訴人；㈡林玉新應將坐落系爭土地
    如附圖所示編號480⑷部分之建物除去，將土地返還上訴人；
    ㈢蔣賴有妹等6 人應將坐落系爭土地如附圖所示編號480⑸部
    分之建物除去，將土地返還上訴人；㈣梁翠甜應將坐落系爭
    土地如附圖所示編號480⑼、480⑽部分之建物除去，將土地返
    還上訴人；㈤莊吳桂花應將坐落系爭土地如附圖所示編號480
    ⑿部分之建物除去，將土地返還上訴人；㈥黃秀琴應將坐落系
    爭土地如附圖所示編號480⒄部分之建物除去，將土地返還上
    訴人；㈦願供擔保，請准宣告假執行（未繫屬本院部分不予
    贅述）。
四、被上訴人之答辯：
  ㈠溫又容則以：訴外人即上訴人之父洪○○將編號1 建物之事實
    上處分權及坐落土地之所有權出售予莊吳桂花，莊吳桂花將
    之轉售予林○○，林○○再出賣予伊，自得基於「占有連鎖」對
    上訴人主張有權占有系爭土地等語，資為抗辯。
  ㈡林玉新則以：伊於82年10月18日以18萬元向訴外人俞○○購買
    編號2 建物及坐落土地，自有權占用系爭土地等語，資為抗
    辯。
  ㈢蔣賴有妹等6 人則以：訴外人即蔣賴有妹之夫蔣仕青向洪○○
    買受編號3 建物及所坐落基地，嗣蔣仕青死亡，該建物及坐
    落基地由蔣賴有妹等6 人共同繼承，非無權占用系爭土地等
    語，資為抗辯。
  ㈣梁翠甜則以：訴外人即伊配偶江○○前向洪○○購買編號4 建物
    坐落基地，在其上興建編號4建物，當初因不具農民身份，
    無法辦理土地過戶事宜，江○○死亡後由伊繼承，自有權占用
    系爭土地等語，資為抗辯。
  ㈤莊吳桂花則以：伊係直接向洪○○買受編號5 建物事實上處分
    權及坐落土地所有權，因伊無自耕農身份，無法辦理過戶，
    遂由伊及訴外人曹○○、周○○、江○○（下合稱莊吳桂花等4人
    ）以設定抵押權方式，表彰洪○○已將系爭土地出售予伊等人
    ，自有權占用系爭土地等語，資為抗辯。
  ㈥黃秀琴則以：伊係自呂○○買受編號6建物及坐落之土地，當時
    地主承諾土地可以辦過戶時，就會過戶給伊，自有權占用系
    爭土地等語，資為抗辯。
  ㈦林恩典則以：編號7 建物及坐落之土地係洪○○售予他人後，
    輾轉由訴外人即六塊厝教會教徒王○○所買受，其後，王○○將
    該建物、土地遺贈與六塊厝教會，六塊厝教會再將該建物、
    土地出售予伊，自有權占用系爭土地等語，資為抗辯。
五、原判決就上開部分判決上訴人敗訴，上訴人不服，提起上訴
    ，並為訴之追加，其上訴及追加聲明：㈠原判決駁回上訴人
    後開第㈡至㈦項請求部分廢棄；㈡溫又容應將坐落系爭土地如
    附圖所示編號480⑹、480⑻之建物除去，將土地返還上訴人；
    ㈢林玉新應將坐落系爭土地如附圖所示編號480⑷部分之建物
    除去，將土地返還上訴人；㈣蔣賴有妹等6人應將坐落系爭土
    地如附圖所示編號480⑸部分之建物除去，將土地返還上訴人
    ；㈤梁翠甜應將坐落系爭土地如附圖所示編號480⑼、480⑽部
    分之建物除去，將土地返還上訴人；㈥莊吳桂花應將坐落系
    爭土地如附圖所示編號480⑿部分之建物除去，將土地返還上
    訴人；㈦黃秀琴應將坐落系爭土地如附圖所示編號480⒄部分
    之建物除去，將土地返還上訴人；㈧林恩典應將坐落系爭土
    地如附圖所示編號480⑺、480⒆部分之建物除去，將土地返還
    上訴人。被上訴人均聲明請求駁回上訴，林恩典則聲明請求
    駁回上訴人之請求。
六、兩造不爭執事項：
  ㈠系爭土地原為上訴人之父洪○○所有，洪○○死亡後由其妻郭○○
    繼承取得，嗣郭○○死亡，由上訴人繼承取得。
  ㈡系爭土地原為農地，現為一般農業區農牧用地（耕地），其
    上有如附表及附圖所示被上訴人及林恩典所有或有事實上處
    分權之未辦保存登記建物。
七、本件之爭點為：㈠洪○○是否直接或輾轉將附表所示建物及坐
    落之土地售予被上訴人、林恩典？㈡被上訴人、林恩典或其
    前手與洪○○間之買賣契約，是否合法有效？㈢上訴人請求被
    上訴人、林恩典拆屋還地，是否有據？茲分述本院判斷如下
    ：
　㈠上訴人主張系爭土地為其所有，被上訴人及林恩典各以附表
    所示建物占用系爭土地一節，為被上訴人及林恩典所不爭執
    （原審卷二第272、273頁、本院卷第433頁），並有系爭土
    地登記異動索引、登記簿、原審勘驗測量筆錄、現場相片在
    卷可佐（原審卷第323至325、347至375頁、本院卷三第135
    至143頁），自堪信屬實。又上訴人主張被上訴人及林恩典
    係無權占用系爭土地，則為被上訴人及林恩典所否認，並以
    其等係因買受土地、建物而有權占用系爭土地云云置辯，自
    應由被上訴人及林恩典就此有利於己之有權占用事實，負舉
    證責任。
　㈡被上訴人及林恩典抗辯其等或其等前手向洪○○買受附表所示
    建物及坐落土地，或僅買受土地而自行在其上興建建物云云
    ，固提出洪○○81年7月20日印鑑證明、戶籍謄本、系爭土地
    所有權狀、俞國中與江○○間不動產買賣契約憑證、曹○○與夏
    善春間不動產買賣契約憑證、王○○與江○○間不動產買賣契約
    憑證、系爭土地他項權利登記聲請書、江○○與張少雲間不動
    產買賣契約憑證、林玉新與俞○○間不動產買賣契約憑證、黃
    秀琴與呂○○間不動產買賣契約憑證、系爭土地地籍圖謄本、
    屏東縣稅捐稽徵處函文、屏東縣屏東地政事務所函文、俞○○
    印鑑證明、訴外人即黃秀琴公公鄭添文戶籍謄本、蔣仕青戶
    籍謄本、臺灣電力公司屏東區營業處書函、黃秀琴與呂○○之
    空白土地建築改良物買賣所有權移轉契約書及契稅申報書、
    俞○○已蓋印之房屋納稅義務人使用情形變更及新改建異動申
    報書、承諾書、莊吳桂花等人之戶籍謄本（本院卷一第305
    至341、355、357、365、367、373、375、385至449、461至
    479、489至527頁）為證，及援引證人吳○○、陳○○、賴○○、
    林○○之證詞為憑。然查：
    ⒈觀之系爭土地他項權利登記聲請書及檢附之委託書等文件
      （本院卷二第325至339），其上固填載義務人為洪○○、權
      利人為莊吳桂花等4人，聲請登記事由為土地抵押權設定
      登記，設定標的為系爭土地，然其上洪○○之蓋章欄部分均
      未蓋印洪○○印文，參以莊吳桂花於原審陳稱：當初洪○○有
      交付印鑑證明，但在代書辦理時，洪○○未出面，因此代書
      說這樣沒有辦法辦，就沒有去辦理抵押權設定等語（原審
      卷二193、194頁），則洪○○是否有與莊吳桂花等4人達成
      設定抵押權之合意，已有疑義。從而，被上訴人抗辯洪○○
      提供印鑑證明，欲以系爭土地設定抵押權予莊吳桂花等4
      人，足以表彰洪○○有將系爭土地出售予莊吳桂花等4人云
      云，已難採信為真。又綜觀被上訴人及林恩典所提出之不
      動產買賣契約憑證、屏東縣稅捐稽徵處函文、臺灣電力公
      司屏東區營業處書函等文件，其上所載契約當事人或受文
      者均非洪○○，自均無從據為認定洪○○有將爭土地出售予與
      被上訴人、林恩典或其前手之證據。
    ⒉其次，吳○○於原審固證稱：洪○○在伊28歲時（伊係39年生
      ），將系爭土地中40坪賣給莊吳桂花，一坪400元，總共1
      6,000元，莊吳桂花找伊出去玩，當時莊吳桂花住在大樹
      ，問伊附近有無便宜的土地在賣，想搬來凌雲這邊住，伊
      問三伯洪○○，兩邊就講好以上開條件買賣，洪○○有寫讓渡
      書給莊吳桂花云云（原審卷二第190頁）。然由吳○○另證
      稱：伊幫莊吳桂花、洪○○傳遞買賣意思之後，他們就自己
      去處理，伊不知道讓渡書的內容，是莊吳桂花告訴伊有寫
      讓渡書，寫一坪400元，買方就是莊吳桂花，伊沒有參與
      洪○○與莊吳桂花買賣經過如簽約、交付價金等等語（原審
      卷二第190、191頁），可見吳○○僅係自莊吳桂花聽聞讓渡
      書簽立內容，並未實際參與買賣契約簽立、價金交付等重
      要事宜，自無從逕以吳○○之證詞，認定莊吳桂花有向洪○○
      買受編號5建物坐落之土地。況且，依吳○○上開證述，讓
      渡書實屬莊吳桂花買受系爭土地之重要文件，然莊吳桂花
      迄今仍未提出，則是否確有讓渡書存在，顯有疑義。是以
      ，吳○○之上開證述，亦難逕採為有利於被上訴人及林恩典
      之認定。
　  ⒊再者，陳○○於原審證稱：伊父親陳中春90年間過世前，表
      示有向洪○○購買系爭土地，要求伊與洪○○重新簽訂買賣契
      約，伊與洪○○簽約時，洪○○有向在場的人說他的子子孫孫
      及土地受讓人，都不能向伊討回這筆土地，在105年買賣
      契約請求權時效快要屆至，伊對上訴人提起訴訟，後來在
      訴訟外和解，簽立和解書等語（原審卷二第348頁），與
      系爭土地地籍圖謄本、民事起訴狀、原法院屏東簡易庭通
      知書、和解書（原審卷二第199至207頁）互核相符，固堪
      信為真，然此僅能證明洪○○與陳○○間有買賣系爭土地一部
      分之事實。至陳○○證稱：伊有聽洪○○說後面的土地也有賣
      給其他人，但不知道是賣給誰或賣給幾個人，伊只知道有
      賣給一個叫什麼「秀梅」的，伊等都叫他脫線，在伊與洪
      ○○簽訂契約時，洪○○說伊家後面土地也有賣給林玉新跟脫
      線云云（原審卷二第348、349頁），然林玉新於本院係抗
      辯自俞○○買受編號2建物及坐落土地，且本件被上訴人中
      並無姓名發音與「秀梅」接近者，莊吳桂花於原審陳稱脫
      線就是蔣賴有妹，尚難遽信為真。故而，尚無從以陳○○之
      上開證述，為有利於被上訴人及林恩典之認定。
    ⒋另由證人賴○○於本院證稱：本院卷二第41至43、57至86頁
      之各項買賣文件資料係伊製作，伊承辦時，並非自洪○○轉
      讓給第一手買受人，已經是第二手、第三手的買受人要過
      戶，伊告知要具備自耕農身分才可以辦理農地過戶，這些
      人當時都沒有自耕農身分，只是其中有部分土地上建物因
      符合變更地目條件，可以將房屋坐落土地範圍變更為建地
      ，他們有提供5、6份印鑑證明，伊通知他們請洪○○前來用
      印，洪○○一直都沒有來。當時第一手要賣給第二手，或第
      二手要賣給第三手的人有說他們的土地及房子是向洪○○買
      來的，這些人的房子都是位在洪○○的土地上，就伊認知他
      們的房屋及土地應該是向洪○○購買之後再轉讓，伊印象中
      有拿過洪○○土地所有權狀正本，因為要申辦地目變更、分
      割手續等，向台灣電力公司申請用電資料是要證明房子年
      限是否符合農地變更為建地的條件，後來洪○○一直沒有出
      面蓋章，伊承辦的部分都沒有過戶，伊沒有看過洪○○本人
      ，也沒有跟洪○○接洽過，但他有託別人拿相關的資料給伊
      等語（本院卷二第199至203頁），可知賴○○於製作系爭土
      地上建物買賣契約、填載房屋房屋納稅義務人使用情形變
      更及新改建異動申報書、承諾書、申請用電資料等過程中
      ，未曾與洪○○有接觸，係依自稱向洪○○買受土地、房屋者
      之委託而辦理相關事宜，自亦無從以其上開證述內容，遽
      為被上訴人及林恩典本人或其前手有向洪○○買受土地、建
      物之認定。
　  ⒌至證人林○○於本院證稱：伊於102年間向莊吳桂花購買編號
      1建物及坐落土地使用權，有拿到房屋土地買賣契約，後
      來將之出售給溫又容等語（本院卷二第256至259頁），固
      堪認被上訴人抗辯林○○向莊吳桂花買受編號1建物及坐落
      土地使用權後，將之轉讓予溫又容等情，應可採信，惟此
      尚無從進一步推認莊吳桂花乃自洪○○處取得編號1建物及
      所坐落土地之權利。　
　　⒍末查，編號1至7建物均為未辦保存登記建物一節，為兩造
      所不爭執，堪認屬實，然被上訴人及林恩典抗辯編號1、2
      、3、5、6、7建物為洪○○興建出售予他人云云，上訴人予
      以否認，則於被上訴人及林恩典未提出任何證據證明之情
      形下，被上訴人此部分之抗辯，尚不足採信。況且，莊吳
      桂花於原審自承當時是先洪○○買土地，後來有錢才建屋等
      語（原審卷二第193、391頁)，核與吳○○於原審證稱：莊
      吳桂花買土地之用途是要蓋一間木片造房屋，是在64年12
      月13日搬進去住，後來67年間賽洛馬颱風把房屋吹倒，莊
      吳桂花就重建為現狀等語（原審卷二第191頁）相符，足
      見莊吳桂花於本院改稱除土地外，亦有向洪○○購買建物云
      云，委無足採。
　　⒎綜上，被上訴人及林恩典所提出之上開證據，尚不足以證
      明洪○○有將系爭土地及編號1、2、3、5、6、7建物直接或
      輾轉出售予其等，其等亦未再提出其他證據供本院查證，
      則其等抗辯已直接或輾轉自洪○○買受編號1至7建物及坐落
      之土地，依此有合法占用系爭土地權源云云，自不足憑採
      。另關於爭點二即被上訴人、林恩典或其前手與洪○○間之
      買賣契約，是否合法有效部分，即無再為論述必要。
  ㈢按所有人對於無權占有或侵奪其所有物者，得請求返還之；
    對於妨害其所有權者，得請求除去之，民法第767 條第1 項
    前、中段有明文規定。被上訴人及林恩典既未能證明其有占
    用系爭土地之合法權源，則上訴人依上開規定，請求被上訴
    人及林恩典各將附表所示建物拆除及返還土地，即屬有據。
八、綜上所述，上訴人依民法第767 條之規定，請求被上訴人各
    將編號1至6建物除去，將占用之土地返還上訴人，為有理由
    ，應予准許。原審就上開部分為上訴人敗訴之判決，尚有未
    洽，上訴意旨指摘原判決此部分不當，求予廢棄改判，為有
    理由，爰由本院改判如主文第2至7項所示。上訴人依民法第
    767 條之規定，追加請求林恩典將編號7建物除去，將占用
    之土地返還上訴人，亦有理由，應予准許，爰判決如主文第
    8項所示。本件事證已臻明確，兩造其餘之攻擊或防禦方法
    及所用之證據，經本院斟酌後，認為均不足以影響本判決之
    結果，爰不逐一論列，附此敘明。
九、據上論結，本件上訴為有理由，依民事訴訟法第450 條、第
    78條、第85條第1 項前段、第463 條、第385 條第1 項前段
    ，判決如主文。
中　　華　　民　　國　  110 　年　　12　　月　　21　　日
                            民事第三庭
                                審判長法  官  李昭彥
                                      法  官  楊淑珍
                                      法  官  黃悅璇
以上正本證明與原本無異。
本件不得上訴。
中　　華　　民　　國　　110 　年　　12　　月　　21　　日
                                      書記官  賴梅琴

附表：
編號 姓名 建物門牌號碼 占用部分於附圖之編號 占用面積 （㎡） 訴訟費用負擔比例 1 溫又容 屏東縣○○市○○路000巷00弄00號 480⑹ 480⑻ 50.55 13/100 2 林玉新 同上弄17號 480⑷ 37.06 9/100 3 蔣賴有妹、蔣南中、蔣南田、蔣佳芯、蔣小芳、蔣雲湘 同上弄19號 480⑸ 73.49 18/100 4 梁翠甜 同上弄12之8號 480⑼ 480⑽ 68.47 17/100 5 莊吳桂花 同上弄12之9 號 480⑿ 128.38 32/100 6 黃秀琴 同上弄12之1 號 480⒄ 43.26 11/100 7 林恩典 同上弄16號 480⑺ 480⒆ 50.62